臺灣高等法院高雄分院刑事判決　　　　　九十一年度上訴字第五一五號
　　上　訴　人
　　即　被　告　甲○○
　　選任辯護人　李慶榮
　　　　　　　　孫守濂
右上訴人因偽造文書等案件，不服臺灣高雄地方法院九十年度自字第三六五號中華民
國九十一年二月七日第一審判決，提起上訴，本院判決如左：
      主      文
原判決撤銷。
甲○○行使偽造私文書，足以生損害於公眾及他人，處有期徒刑柒月。
      事      實
一、甲○○從事代理申請各項土木證照業務，於民國（下同）九十年三月間，受託為
    奕霆企業股份有限公司（下稱奕霆公司）興建之高雄縣岡山鎮○○里○○路三六
    號新建廠申請使用執照事宜，明知該廠房因基礎及樓板未勘驗報備，為高雄縣政
    府課處罰鍰新台幣（下同）三萬六千元，乃認有機可趁，意圖為自己不法之所有
    ，於九十年三月十九日，向奕霆公司承辦人佯稱該廠房施工期間，有違規情事，
    遭高雄縣政府課處罰鍰三十一萬元及六萬三千元，需先完納，始得獲發使用執照
    云云，使奕霆公司承辦人信以為真，陷於錯誤，而於同年月二十日，在高雄市○
    ○○路三三三號三樓之一奕霆公司內，交付面額三十一萬元及六萬三千元，發票
    人為台灣銀行高雄分行，均指定受款人高雄縣政府之當日支票二紙（票號依次為
    ＢＥ0000000號、ＢＥ0000000號）與甲○○，供其繳納上開罰款
    。甲○○詐得上開支票後，因支票已指定受款人「高雄縣政府」，為得以提領票
    款，又於同年三月二十日起至同年三月廿二日間之某日，在高雄縣政府工務局土
    木課辦公室內，趁該科室職員未注意之際，擅取該課職員所保管之「高雄縣政府
    退還押標金專用章」，盜蓋於上開二紙支票背面之領款人背書欄內，偽造成「高
    雄縣政府」背書轉讓之私文書後，持以行使，於同年三月二十日起至同年三月廿
    二日間之某日，將該張六萬三千元之支票，在不詳處所，交與黃維，以償還欠
    黃維之債務，另面額三十一萬元之支票，則於同年三月廿九日，在台灣土地銀
    行、路竹分行，存入向陳梅櫻借用之該分行第000000000000號帳戶
    內兌領，足以生損害於高雄縣政府及奕霆公司。甲○○領得票款後，於九十年四
    月廿四日繳清上開罰鍰三萬六千元，而詐得三十三萬七千元花用。嗣奕霆公司因
    見使用執照遲未見核發，經向高雄縣政府及銀行查詢，得知並無前揭數額之罰款
    ，票款已存入黃維及陳梅櫻私人帳戶，始知受騙。
二、案由奕霆公司向臺灣高雄地方法院提起自訴。
      理      由
一、訊據上訴人即被告甲○○對於前開受託為自訴人新建廠房申請使用執照，以遭罰
    款為由，向自訴人收取上述二紙支票，並盜用「高雄縣政府退還押標金專用章」
    後，將其中六萬三千元支票，償還欠黃維之債務，另三十一萬元支票，存入向
    陳梅櫻借用之帳戶內兌領等情，供承不諱，核與自訴人指訴之情節相符，並為證
    人陳梅櫻及自訴人公司職員吳世鴻於原審證實，復有台灣銀行高雄分行九十年九
    月廿八日（九０）銀高營字第八三一七號函、支票影本二紙、台北銀行九十年十
    月卅日北銀北高字第九０六０二一二０００號，存款收入憑條、台灣土地銀行鳳
    北分行九十年十一月一日鳳北存字第九００００四七六號函等附卷可稽（原審卷
    第四一、四一之一、四一之二、五二、五三、五五頁），是被告此部分自白與事
    實相符。被告雖又辯稱：上述二紙支票，除用以繳納施工期間之罰款外，另有清
    償其前為奕霆公司代墊處理廢棄土費用，伊收取支票時，已言明多退少補，伊因
    經濟不佳，始無法將剩餘款項退還自訴人云云。惟查：
  (一)自訴人興建之高雄縣岡山鎮○○里○○路三六號廠房，使用執照申請時，因基礎
    及一、二、三層樓板未勘驗報備，被處罰鍰三萬六千元，有高雄縣政府九十年十
    月廿五日九十府建管字第一七一三六號函在卷足憑（原審卷第五０頁）。被告另
    向自訴人收取八萬元，用以處理廢棄土之費用等情，為自訴人代理人所陳明。且
    被告於本院調查中，已供明係為被高雄縣政府課處罰鍰三十一萬元及六萬三千元
    ，而向自訴人收取上述二紙支票等語，並為證人吳世鴻證述無訛。前開罰鍰三萬
    六千元，係由被告於九十年四月廿四日繳納，為自訴人具狀陳明。是被告明知罰
    鍰僅有三萬六千元，而向自訴人公司承辦人詐稱罰鍰三十一萬元及六萬三千元，
    其有施用詐術使人陷於錯誤而交付財物之詐欺犯行甚明。被告詐得款項後，僅繳
    納罰款三萬六千元，則所詐得者為三十三萬七千元。
  (二)自訴人之新建廠房，在申請使用執照之前，曾有二次違規，為高雄縣政府課處罰
    鍰二萬四千五百七十六元及九千元，經自訴人委託境盧設計公司於八十九年十一
    月廿二日及九十年二月廿一日代為繳納，有自訴人提出之高雄縣政府出具之收據
    二紙在卷可憑（原審卷第一０七、一０八頁）。此二筆罰鍰，在九十年三月二十
    日之前已繳納完畢，被告自無於九十年三月二十日，向自訴人請款繳納之可言。
    自訴人代理人陳明曾給付八萬元，交被告處理廢棄土之費用。被告係為二筆罰款
    三十一萬元及六萬三千元，而向自訴人取得上述二紙支票，與處理廢棄土之費用
    無關，即令被告有代墊處理之廢棄土之費用，亦與上開詐欺違規罰鍰之支票不相
    干。
  (三)被告在上開二紙支票背面所蓋之「高雄市政府退還押標金專用章」印文，確係高
    雄縣政府建設局土木課所保管之印章所蓋，有高雄縣政府九十一年一月三日九十
    府工土字第二二四三七一號函所附印模單，經原審勘驗比對無訛，此有審判（勘
    驗）筆錄在卷足按（原審卷第一三二、一三二之一、一三五頁）。高雄縣政府（
    建設局建管課）九十年十月廿五日九十府建管字第一六六一六八號函（原審卷第
    五一頁）雖指稱上開支票背面所蓋「高雄縣政府退還押標金專用章」，「與本府
    真正用章不符」云云。惟高雄縣政府建設局建管課與該局土木課所使用之「高雄
    縣政府退還押標金專用章」並非同一，此有原審法院辦理刑案電話查詢登記表附
    卷可考（原審卷第一一八頁）。是被告係在高雄縣政府建設局土木課盜蓋上開專
    用章無疑，前揭建設局建管課函旨，不足為認定事實之依據。
  (四)被告係於九十年三月二十日，向自訴人收取該二紙支票，為被告所供承，並有被
    告簽收支票所押日期可按（原審卷第六頁）。被告將其中六萬三千元支票，償還
    欠黃維之債務，黃維係於九十年三月廿二日提示兌領，有上述台北銀行之存
    款收入憑條影本足憑（原審卷第五三頁）。是被告盜蓋上開專用章之日期，係在
    九十年三月二十日至同年月廿二日間之某日，並於該期間之某日行使交付黃維
    甚明。另被告於九十年三月廿九日，將上述三十一萬元支票，存入陳梅櫻之台灣
    土地銀行路竹分行兌領，有前揭該分行九十年十一月一日鳳北存字第九００００
    四七六號函可稽（原審卷第五五頁）。
  (五)按刑法上所稱之公印，係指表示公署或公務員資格之印信而言，如不足以表示公
    署或公務員之資格者，不得謂之公印，即為普通印章（最高法院六十九年台上字
    第一六七六號判例參照）。本件「高雄縣政府退還押金專用章」，係退還押標金
    專用之章，並非依印信條例規定由上級機關所製發之印信，以表示該機關之資格
    者，自非公印，應屬普通印章。被告辯護意旨指稱「盜用公印文」之法定刑較詐
    欺罪之法定刑為重，自訴人不得提起自訴云云，尚有誤會。
  (六)綜上所，本案事證明確，被告所辯，顯係卸責之詞，殊無足採，其犯行洵堪認
    定。
三、查被告意圖為自己不法之所有，以詐術使人將本人之物交付，核其所為，係犯刑
    法第三百三十九條第一項之詐欺取財罪；又偽造高雄縣政府之背書，持以行使，
    足以生損害於高雄縣政府及奕霆公司，此部分所為，係犯刑法第二百十六條、第
    二百十條之行使偽造私文書罪。其盜用印章為偽造私文書之部分行為，不另論罪
    。又偽造私文書後持以行使，其偽造之低度行為，應為行使之高度行為所吸收，
    僅論以行使偽造私文書罪。所犯詐欺取財罪及行使偽造私文書罪間，有方法結果
    之牽連關係，應從一重之行使偽造私文書罪處斷。被告同時偽造兩個高雄縣政府
    背書之私文書，目的在行使該兩張支票，均屬單一犯意，雖其行使日期略有先後
    ，仍應認為係接續犯之單純一罪。又行使偽造私文書罪之法定刑，雖較詐欺取財
    罪為重，但奕霆公司與高雄縣政府同為被告行使偽造私文書罪之被害人，奕霆公
    司自仍得提起自訴，併予明。
四、原審論處被告罪刑，固無不合，惟認定上開「高雄縣政府退還押標金專用章」為
    公印，又未明被告以所詐得之票款繳納自訴人之罰鍰三萬六千元，均有未洽。
    被告上訴意旨執前詞指摘原判決不當，雖無理由，但原判決，既有可議，自應將
    之撤銷改判。爰審酌被告受託為他人處理事務，竟利用委託人之信任詐騙財物，
    又盜用高雄縣政府退還押標金專用章背書提領票款，情節不輕，犯罪後坦承部分
    犯行，及迄未與自訴人成立和解，償還詐欺所得之態度，姑念其尚無犯罪前科，
    有臺灣高等法院被告全國前案紀錄表可按，素行尚好等一切情狀，仍如原審量處
    如主文所示之刑。又自訴意旨認被告之前開行為，另犯刑法第三百三十六條第二
    項之業務侵占罪及同法第二百十八條之盜用公印文罪云云。惟被告係以詐術使自
    訴人交付財物，其取得支票，並非合法之持有，自不成立業務侵占罪，另上開退
    還標金專用章，並非公印，已如上述，自亦不構成盜用公印文罪；併予明。
據上論斷，應依刑事訴訟法第三百六十九條第一項前段、第三百六十四條、第三百四
十三條、第二百九十九條第一項前段、刑法第二百十六條、第二百十條、第三百三十
九條第一項、第五十五條，罰金罰鍰提高標準條例第一條前段，判決如主文。
中    華    民    國     九十一     年       六       月      十一      日
                              臺灣高等法院高雄分院刑事第五庭
                                  審判長法官  吳水木
                                        法官  趙文淵
                                        法官  洪慶鐘
右正本證明與原本無異。
如不服本判決應於收受本判決後十日內向本院提出上訴書狀，其未述上訴理由者，
並得於提起上訴後十日內向本院補提理由書狀（均須按他造當事人之人數附繕本)「
切勿逕送上級法院」。
                                      書記官  彭筱瑗
中    華    民    國     九十一     年       六       月      十二     日
附錄：本判決論罪科刑法條：
刑法第二百十條
偽造、變造私文書，足以生損害於公眾或他人者，處五年以下有期徒刑。
刑法第二百十六條
行使第二百十條至第二百十五條之文書者，依偽造、變造文書或登載不實事項或使登
載不實事項之規定處斷。
刑法第三百三十九條第一項
意圖為自己或第三人不法之所有，以詐術使人將本人或第三人之物交付者，處五年以
下有期徒刑、拘役或科或併科一千元以下罰金。
                                                                        ｋ
